【裁判字號】    90,上訴,746
【裁判日期】    900815
【裁判案由】    偽造有價證券
【裁判全文】
臺灣高等法院臺中分院刑事判決                      九十年度上訴字第七四六號
    上  訴  人  丙○○
    即  被  告
    選任辯護人  李兆祥
右上訴人因偽造有價證券案件，不服台灣台中地方法院八十九年度訴字第二九四八號
，中華民國九十年三月二十七日第一審判決（起訴案號：台灣台中地方法院檢察署八
十九年度偵字第一六九三七號），提起上訴，本院判決如左：
      主  文
上訴駁回。
      事  實
一、丙○○、與案外人戴范迪原在越南國從事衛生竹筷製造出口買賣業務，因與亞利
    昇國際實業有限公司（下稱亞利昇公司）在越南投資衛生竹筷生產，有債權債務
    關係。二人因於八十八年三月十六日與亞利昇公司之負責人乙○○成立和解，並
    由丁○○擔任見證人。和解結果，丙○○負擔部分，為自八十八年三月起至八十
    九年七月止，須於每月十五日償還亞利昇公司新台幣（以下同）十一萬七千八百
    元，共二百萬二千六百元，並書立和解書各持一份。上開和解債權亞利昇公司因
    係先由丁○○出資，故出讓由丁○○收取。丙○○為能順利清償款項，乃於八十
    八年七月一日至台中市○○區○○路一二六巷十一號中滕實業有限公司（下稱中
    滕公司），請求丁○○以中滕公司名義，代為開立信用狀向越南廠商購買衛生竹
    筷進口台灣，供丙○○經營銷售，所得盈餘，作為清償上開分期款之款項，且以
    每次進口銷售後總額百分之七作為報酬，並簽發二百零六萬元之本票以為保證。
    丁○○同意後，雙方即簽立合作契約書。丁○○因於八十八年八月間，以中滕公
    司名義開立五萬美金之信用狀向越南廠商，購買衛生竹筷，於八十八年八月二十
    七日進口五個貨櫃、二千五百包之衛生竹筷供丙○○銷售。但丙○○僅於八十八
    年十月十八日匯款五萬元。丁○○乃於八十八年十一月一日邀丙○○至上開中滕
    公司辦公室協商解決方案，丙○○表示願分期清償，丁○○要求丙○○應簽發本
    票保證，丙○○即當場以自己為發票人，簽發如附表所示之本票十六張以為保證
    ；並意圖供行使之用，佯稱已得其配偶張淑姬（事實上已離婚）之同意，而在十
    六張本票上之發票人欄上偽造張淑姬之署押各二枚，而偽造如附表所示共同發票
    人為張淑姬之本票十六張。偽造完成後，即當場交付予丁○○以為行使。詎料屆
    期後丙○○仍未給付款項，經丁○○代理中滕公司提起告訴後，檢察官因而查悉
    丙○○簽發本票之前，並未先徵得張淑姬同意之事實。
二、案經中滕公司訴請臺灣臺中地方法院檢察署檢察官偵查起訴。
    理  由
一、訊據上訴人即被告丙○○對其於右揭時地，未經張淑姬之同意，在如附表所示之
    十六張本票發票人欄上，偽造張淑姬之署押之事實，供認不諱，但否認有偽造有
    價證券之故意，辯稱：伊會在本票之發票人簽張淑姬的名字，是因為丁○○怕伊
    人在越南，又不知道伊太太之姓名，所以要伊在本票上簽伊太太張淑姬的名字，
    以便找不到伊時，可以向伊太太張淑姬聯絡，所以伊才會在上面寫張淑姬的名字
    ，又伊開的十六張本票是要支付利息，不是要作為清償保證的云云。被告辯護人
    為被告辯護稱：依照卷附本票影本，每張本票均有兩處「張淑姬」之簽名，一在
    簽發日期之後，一擠在付款地與「丙○○」之間。告訴人代理人稱八十八年十一
    月一日被告到我公司：：當時本票上就已簽好他太太名字，他說他太太要保證此
    次債務云云，自無可採。且此十五張本票，每張面額五萬元，若非丁○○威迫簽
    發，豈有未經協商即由被告先行簽發之理。又被告、戴范迪所以與亞利昇公司於
    八十八年三月十六日和解，係因亞利昇公司告訴被告與戴范迪詐欺，被告不得已
    承諾二百萬二千六百元之債務，台灣板橋地方法院檢察官因之對被告為不起訴處
    分，被告並未向戴范迪借過十七萬七千六百五十八元美金。亞利昇公司匯款予戴
    范迪在越南合資興建廠房購買機器，後來亞利昇公司不堪賠累，控告被告及戴范
    迪。被告為免訟累，因與亞利昇公司和解，承諾債務。又合作契約書係八十八年
    七月一日製作，承諾書亦同時為之。承諾書上另記載「張淑姬」為當事人。顯係
    承諾書製作完成後補簽。按之常理，顯係被逼而加簽。又中滕公司僅進口美金三
    萬餘元之五口貨櫃供被告販賣，被告販賣所得一百零九萬元，除匯與丁○○六十
    餘萬元，依被告所稱另曾付五十萬元給丁○○，則被告未賺取利潤。被告究積欠
    中滕公司若干債務，宜予查明。被告犯罪後態度良好，未經張淑姬同意加簽其名
    字，事非得己，原審判決量處有期徒刑三年二月，似嫌過重云云。
 二、惟查：
（一）如附表所示之本票十六紙，發票人張淑姬部分之簽名，係被告所為，迭據其供
      述在卷。證人張淑姬於八十九年十二月二十六日原審法院審理時亦證稱：「（
      有無授權被告丙○○以你名義簽承諾書及本票？）我沒有授權，承諾書及本票
      我沒有看過，上面簽名的筆跡也不是我的，丙○○為何簽我的名字我不清楚。
      」（見原審卷第十七頁）。復有如附表所示之本票十六張附卷可稽，足認附表
      所示之十六張本票，發票人張淑姬部分之簽名，確為被告所偽造。
（二）如附表所示之本票，均只載發票日、金額，並未記載到期日，有該十六張本票
      可憑。被告辯稱：伊簽發上開十六張本票係為支付利息云云。若為支付利息而
      簽發，則應按期記載其到期日，以便提示領款。上開十六紙本票，均未記載到
      期日，且發票日均為八十八年十一月一日，顯非為支付利息所簽發。被告辯稱
      係為支付利息而簽發，不足採信。又非以銀行為付款之本票，不得向銀行提示
      ，於民間亦難以流通，通常僅作保證用，於還錢時，返還本票。屆期未還，則
      以之向法院聲請本票強制執行。證人丁○○稱：上開本票，被告係為保證或擔
      保而簽發等語（見原審卷第二八頁、本院九十年五月十四日筆錄），符合社會
      常情，應可採信。
（三）被告另辯稱：伊係受逼才列張淑姬為發票人云云。惟丁○○因被告未清償欠款
      ，要求被告找人保證，本屬常情。而找人擔保，目的僅在確保債權得受清償。
      若擔任保證之人並非出於自己意願，而有虛偽情形，縱非債權人所教唆或脅迫
      ，亦將使債權人陷於難以預料之麻煩困境，非但原本之債權可能無法受償，亦
      將因此被懷疑有共同偽造之情形。依常情觀之，丁○○為一般之生意人，自無
      必要強逼或教唆被告偽造張淑姬名義本票之必要。況被告於八十八年八月二十
      一日偵查中供稱：「我簽的本票中只有我自己的簽名及手印，我另外有寫承諾
      書給丁○○。童要我簽我太太的名字，我才在承諾書上簽我太太的名字。」（
      見發查卷第二六頁）八十八年九月二十八日始供承：「這是我的沒錯。」「（
      用途）一時想不起來。」「（票上張淑姬）是我簽的，當時我在童的台中市○○路公司處簽的。」「：：童先生說想知道我太太名字，所以我就寫在本票上
      。」（見發查卷第三九頁反面、四十頁正面）原審調查時，先後供稱：「因為
      我在承諾書上就有簽張淑姬名字，所以丁○○就要求我在本票上簽張淑姬的名
      字。」（見原審卷第十六頁）「我會在本票之發票人簽我太太張淑姬的名字，
      是因為丁○○怕我人在越南，找不到我時可以找我太太張張淑姬要錢，所以我
      才會在上面寫張淑姬的名字。（見原審卷第二七頁）「簽張淑姬的名字，只是
      要讓丁○○知道我太太的名字。」（見原審卷第五十頁）並未指稱係遭丁○○
      強逼而簽寫張淑姬姓名於本票發票人欄處。所辯係受丁○○強逼，才列張淑姬
      為發票人，不能採信。況被告與張淑姬已於八十八年九月離婚，分據被告與張
      淑姬陳述在卷（見原審卷第十六、十七頁），並有戶籍個人資料可憑（見原審
      卷第二一頁）；被告於八十八年十一月一日仍冒稱張淑姬係其配偶，已無可議
      。
（四）綜上各項事證，被告偽造張淑姬名義為發票人如附表所示之十六紙本票，可以
      認定。
三、被告、戴范迪原在越南國從事衛生竹筷製造出口買賣業務，並與亞利昇公司因在
    越南投資衛生竹筷生產，有債權債務關係。二人於八十八年三月十六日與亞利昇
    公司之負責人乙○○成立和解，並由丁○○擔任見證人。和解結果，丙○○負擔
    部分，為自八十八年三月起至八十九年七月止，須於每月十五日償還亞利昇公司
    十一萬七千八百元，共二百萬二千六百元，並書立和解書各持一份。上開和解債
    權亞利昇公司因係先由丁○○出資，故出讓由丁○○收取等情，為被告所不否認
   ，並經證人即亞利昇公司負責人乙○○到庭結證無訛（見本院九十年七月二十三
    日筆錄，並有和解書影本可憑（見發查卷第十四頁）。是被告積欠丁○○二百萬
    零二千六百元之款項可以認定。又八十八年七月一日至台中市○○區○○路一二
    六巷十一號中滕實業有限公司（下稱中滕公司）請求丁○○以中滕公司名義，代
    為開立信用狀向越南廠商購買衛生竹筷進口台灣，供丙○○經營銷售，所得盈餘
    ，作為清償上開分期款之款項，且以每次進口銷售後總額百分之七作為報酬，並
    簽發二百零六萬元之本票以為保證。丁○○同意後，雙方即簽立合作契約書。丁○○因於八十八年八月間，以中滕公司名義開立五萬美金之信用狀向越南廠商，
    購買衛生竹筷，於八十八年八月二十七日進口五個貨櫃（５ｖａｎｓ）、二千五
    百包（2500ｂａｇｓ）之衛生竹筷供丙○○銷售等情，亦為被告所不否認，並有
    萬海航運股份有限公司提單（ＢＩＬＬ  ＯＦ  ＬＡＤＩＮＧ）、發票（ＣＯＭ
    ＭＥＲＣＩＡＬ  ＩＮＶＯＩＣＥ）及單據到達通知單（均影本，附於發查卷第
    十六、十五頁）等件可憑。而被告僅能提出中國農民銀行存摺存款存入憑條影本
    二紙（見發查卷第三一頁），以證明其於八十八年十月十八日存入高瑞陽帳戶五
    萬元；於八十八年十二月十日存入四十五萬三千八百元。而高瑞陽則承認代開信
    用狀買衛生竹筷部分，被告共返還六十萬元；另亞利昇公司轉讓債權部分，已返
    還三十萬元（見本院九十年六月十八日筆錄）。再依上開提單及發票之記載，越
    南廠商已經出口五個貨櫃，二千五百包之衛生竹筷至台灣，其單價為每包二十美
    金，總金額為五萬美金。被告辯稱五個貨櫃僅三萬五千二百六十三美金，即與事
    實不合。就上開事證觀之，被告仍積欠丁○○高額債款。
四、被告意圖供行使之用，偽造「張淑姬」為發票人之本票，核犯刑法第二百零一條
    第一項之意圖供行使之用，而偽造有價證券罪。又被告偽造「張淑姬」之署押於
    如附表所示之十六張本票上，偽造署押之行為，為偽造本票之有價證券行為之部
    分行為；其偽造有價證券後，進而行使，該行使之輕度行為為偽造有價證券之重
    度行為吸收，均不另論罪。又按同時偽造同一被害人之多張票據時，其被害法益
    仍僅一個，不能以其偽造之票據張數，計算其法益，最高法院七十三年臺上字第
    三六二九號判例意旨可資參照，故被告偽造之本票張數雖達十六張之多，但係於
    八十八年十一月一日同時偽造，故依上開判例意旨，為單純一罪。公訴意旨就被
    告偽造如附表編號十至十六號之七張本票之行為，漏未起訴，但此部分與公訴人
    起訴經判決有罪部分為單純一罪關係，法院自得加以審理。原審依刑事訴訟法第
    二百九十九條第一項前段、刑法第二百零一條第一項第二百零五條，罰金罰鍰提
    高標準條例第一條前段，審酌被告任意簽發他人名義之本票，使告訴人陷於錯誤
    ，足生損害於告訴人及證人張淑姬，犯後復否認犯行，並無悔意，迄今仍未與丁○○達成和解，及尚無前科，同時亦自任發票人等一切情狀，量處有期徒三年二
    月。如附表所示之本票，發票人張淑姬部分，並依刑法第二百零五條規定諭知沒
    收。（原判決主文雖載為「偽造如附表所示本票十六張上張淑姬署押而任共同發
    票人部分，均沒收」，語意晦澀，但依理由之說明，足認係就發票人張淑姬部分
    諭知沒收，並無違誤）。至本票上張淑姬之署押，已包括於本票中，本票既已諭
    知沒收，就發票人欄張淑姬署押自無庸另為沒收之諭知。原審判決，認事用法均
    無不當，量刑亦極妥適。被告上訴意旨，略以其係被丁○○所逼，因而簽發張淑
    姬名義之本票；並以原審法院誤認被告積欠鉅額債務，及未斟酌被告有誠意還錢
    之良好態度，量處有期徒刑三年二月，量刑過重云云，指摘原審判決認事、量刑
    不當，其上訴為無理由，應予駁回。
三、據上論斷，應依刑事訴訟法第三百七十三條、第三百六十八條，判決如主文。
本案經檢察官甲○○到庭執行職務。
中      華      民      國      九十      年      八      月    十五    日
                                  臺灣高等法院臺中分院刑事第九庭
                                        審判長法  官  陳  筱  珮
                                              法  官  康  應  龍
                                              法  官  趙  春  碧
右正本證明與原本無異。
如不服本判決應於收受送達後十日內向本院提出上訴書狀，其未敘述上訴之理由者並
得於提起上訴後十日內向本院補提理由書（均須按他造當事人之人數附繕本）。
                                              書記官  陳  文  琴
中      華      民      國     九十      年      八       月    十七    日
附錄本判決論罪科刑法條
刑法第二百零一條第一項
意圖供行使之用，而偽造、變造公債票、公司股票或其他有價證券者，處三年以上十
年以下有期徒刑，得併三千元以下罰金。
附表：
編號      本票票號        金額（新台幣） 發票日（年月日）
0      000000         0萬元        11.1.
0      000000         0萬元        同  右
0      000000         0萬元        同  右
0      000000         0萬元        同  右
0      000000         0萬元        同  右
0      000000         0萬元        同  右
0      000000         0萬元        同  右
0      000000         0萬元        同  右
0      000000         0萬元        同  右
十      000000         0萬元        同  右
十0    000000         0萬元        同  右
十0    000000         0萬元        同  右
十0    000000         0萬元        同  右
十0    000000         0萬元        同  右
十0    000000         0萬元        同  右
十0    000000         0萬元        同  右
                                                                        Ｆ


司法院資訊處製作；財團法人民間司法改革基金會備份。
